【裁判字號】    94,勞簡上,61
【裁判日期】    950607
【裁判案由】    給付薪資等
【裁判全文】
臺灣臺北地方法院民事判決            94年度勞簡上字第61號
上  訴      人
即附帶被上訴人  寶來證券投資信託股份有限公司
法定代理    人  甲○○
訴訟代理    人  陳錦芳律師
複代理      人  張俊傑律師
被上訴      人
即附帶上訴  人  乙○○
訴訟代理    人  丙○○
上列當事人間給付薪資等事件，上訴人對於民國94年8月2日本院
台北簡易庭93年度北勞簡字第71號第一審判決，被上訴人並提起
附帶上訴，本院於95年3月8日言詞辯論終結，判決如下：
    主  文
原判決關於命上訴人給付超過新台幣貳拾陸萬壹仟壹佰柒拾肆元
，及該部分假執行之宣告，暨命上訴人給付襄理職稱之服務證明
書部分，並命上訴人負擔訴訟費用之裁判廢棄。
上開廢棄部分，被上訴人在第一審之訴及假執行之聲請，均駁回
。
其餘上訴駁回。
附帶上訴駁回。
第一審訴訟費用關於命上訴人負擔部分，及第二審訴訟費用關於
上訴部分，由上訴人負擔百分之五十七，餘由被上訴人負擔。第
二審訴訟費用關於附帶上訴部分，由附帶上訴人負擔。
    事實及理由
一、本件被上訴人即附帶上訴人起訴主張：伊自民國86年11月27
    日即受僱於上訴人公司，嗣晉升為科長，90年間晉升為襄理
    ，每月薪資新台幣（下同）42,500元，詎上訴人未經伊同意
    ，竟於93年2月5日發放薪資時逕將伊工資減至38,000元，並
    追溯至93年1月1日起適用，且擅自將原告職稱自襄理降級，
    伊於知悉後即於93年2月8日以上訴人違反勞動基準法第14條
    第1項第5款、第6款規定，通知上訴人終止雙方間勞動契約
    ，伊嗣又發現上訴人於伊離職後仍假冒名義逕自向勞工保險
    局投保，復未依勞動基準法第19條規定核發原襄理職稱之服
    務證明，違反勞動基準法第19條、第81條規定，侵害伊之權
    益，而其任職年資6年3個月，離職前平均工資54,404元，因
    此上訴人應依同法第17條規定給付被上訴人資遣費340,025
    元、依勞動契約給付93年1、2月份給付短發工資差額6,052
    元、依民法第227條之1規定賠償人格權所受損害108,800元
    、合計454,877元，為此求為命上訴人給付454,877元及按法
    定利率計算遲延利息，並發給原襄理職稱之服務證明書之判
    決。原審判命上訴人給付被上訴人資遣費273,619元及短發
    工資4,500元、合計278,119元與遲延利息，並應給付原襄理
    職稱之服務證明，而駁回其餘之訴。上訴人不服提起上訴，
    被上訴人答辯聲明：上訴駁回；另提起附帶上訴，附帶上訴
    聲明：(一)原判決不利於附帶上訴人部分廢棄。(二)上開廢棄部
    分請求附帶被上訴人給付附帶上訴人176,758 元，其中
    110,352元部分自93年2月12日起，其中66,406元部分自93年
    3月14日起至清償日止，按年息5%計算之利息。
二、上訴人即附帶被上訴人則以：被上訴人原任職伊公司財務部
    襄理職副主管，負責一般會計經辦工作，另需於主管請假外
    出時代理；被上訴人自92年7月31日起即向財務部主管施碧
    連表示：其只想擔任一般會計人員工作，副主管責任壓力較
    重，主管將請2個月產假，不欲擔任主管職等語，經多次懇
    留未果，乃於92年11月中旬准被上訴人辭任副主管一職，改
    由訴外人龔英璿擔任，伊並依被上訴人意向調整其任非主管
    職，且按新職調整工資，另伊早已告知被上訴人減薪一事，
    不料其於93年2月5日領完年終獎金後未久即曠職不到班，伊
    發函催請其返回公司工作，亦置之不理，伊迫不得已於93
    年3月17日寄發存證信函載明於93年2月17日終止勞動契約，
    伊已無給付薪資義務；至於被上訴人主張平均工資54,404元
    ，係將伙食費、加班費等非經常性給與算入，伊否認之；被
    上訴人已調整職務，上訴人按新職財務部專員記載在其在職
    證明書上，並無違誤，其謂侵害人格權等，並未舉證等語，
    資為抗辯。上訴聲明為：(一)原判決不利於上訴人部分廢棄。
    (二)上開廢棄部分，被上訴人在第一審之訴駁回。對附帶上訴
    答辯聲明：附帶上訴駁回。
三、按證券及期貨事業自87年3月1日起適用勞動基準法，為行政
    院勞工委員會86年9月1日 (86)勞動一字第037287號函公告
    在案，本件上訴人經營證券投資信託業務，有公司登記事項
    卡可證（見原審卷第59頁），依上開公告，兩造間之勞務關
    係適用勞動基準法，雙方所訂勞務契約為勞動契約，合先敘
    明。
四、本件兩造不執事項為：
    (一)被上訴人自86年11月27日起受僱於上訴人公司，88年2月1
      日擔任財務部副科長兼副主管，89年1月1日起升任科長，
      90年1月1日晉升財務部襄理，每月工資本加計伙食費共
      42,500 元。
    (二)被上訴人自93年1月起上訴人公司調降工資為38,000元，
      並自93年2月份起調整職務為高級專員；被上訴人不服，
      於93年2月8日以存證信函通知上訴人終止勞動契約。
五、至兩造爭執關於上訴事項核為：(一)上訴人調降被上訴人之職
    及工資，有無違反勞動契約或勞工法令？(二)被上訴人得否請
    求資遣費、短發薪資？被上訴人得否請求上訴人給付襄理職
    稱在職證明是否有據？茲分之述：
（一）上訴人調降被上訴人之職務及工資，有無違反勞動契約或
      勞工法令：
    1.上訴人辯稱：被上訴人於92年7月31日主動請辭副主管職
      務，上訴人公司於92年11月中旬批准調動職務，符合公司
      工作規則第47條規定調整其薪給，並非無據等情；並於原
      審提出公司財務部主管施碧蓮之簽呈、員工年度調降提報
      單影本、被告公司工作規則節本等件為證（見原審卷第35
      、96、150頁），而證人施碧蓮於原審證稱：被上訴人認
      為工作負擔過重，於92年7月底即告知要辭副主管職，直
      至92年11月中批准，被上訴人調動後續任一般會計經辦，
      於92年終考核，93年1月起適用新薪資及新職稱，調整薪
      資考量依據按財務部工作內容、工作年資、負擔責任、部
      門公平性等語（見原審卷第91至93頁）。因之，上訴人確
      實因被上訴人請辭副主管職而調動被上訴人職務。
    2.查上訴人公司工作規則第47條規定「員工調動後之薪資、
      加給及津貼依新職務標準支給。」，惟此之調動係指同工
      作規則第46條所定之調動，即「本公司得因業務需要、行
      業習慣或為培訓員工第二專長並符合調動五原則(一)基於企
      業經營上所必需(二)不得違反勞動契約(三)對勞工薪資及其他
      勞動條件，未作不利之變更(四)調動後工作與原有工作性質
      為其體能及技術所可勝任(五)調動工作地點過遠，雇主應予
      必要之協助，而調動員工之職務、服務部門或服務處所。
      前項調動由各部門主管簽請董事長或總經理核定後辦理之
      。」（見原審卷第150頁），因之，上訴人對於調動員工
      職務等，亦適用內政部訂頒之「調動五原則」。
    3.按工資之調整及應從事之工作有關事項，應於勞動契約內
      訂定之，勞動基準法施行細則第7條第1款定有明文；因此
      雇主如因業務需要而變動勞方工資及工作有關事項時，除
      勞動契約已有約定，應從其約定外，雇主應依誠信原則為
      之，否則應得勞方之同意始得為之（最高法院77年台上字
      第1858號判決參照）。
    4.依被上訴人歷年薪資條所示，分為本薪及伙食費2項，無
      所謂主管加給或職務加給等項目，上訴人於93年1月起將
      被上訴人薪資自每月42,500元調降至38,000元，被上訴人
      每月將減少4,500元薪資。再依被上訴人在職證明書（見
      原審卷第55頁）：被上訴人於88年2月1日起擔任財務部副
      科長、89年1月1日升任科長、90年1月1日起任財務部襄理
      等情，可見被上訴人依年資等因素而逐步自副科長升任至
      襄理；參酌證人龔英璿即接任被上訴人之副主管證稱：伊
      於92年10月後，92年11月中旬確認擔任副主管後，伊與被
      上訴人均為襄理；財務部副主管理是否為襄理，公司沒有
      制式規定，公司考量資歷，安排財務部副主管職務為襄理
      等語（見原審卷第222至224頁以下），可知自形式上以觀
      ，被上訴人職位及薪資等於調動後勞動條件似屬不利。然
      查本件被上訴人雖主動請辭財政部副主管職務，此為兩造
      所不爭，而被上訴人係安排財務部副主管職務為襄理，已
      如前述，則被上訴人既請辭副主管乙職，上訴人無論將其
      調為專員或高級專員，並另安排新任副主管任襄理之職，
      均堪認符合其公司業務需要，對被上訴人而言，其職稱（
      專員）與所擔任非主管職既無何不符之處，殊難認此項職
      稱之變更不利被上訴人，上訴人此項調動，難認有何違反
      誠信原則，應認已符合上開「調動五原則」，而屬合法。
    5.惟就本件薪資調整部分，職稱、職務與薪資尚非入然相關
      連，蓋有單純依年資計算薪資，抑有任主管，另以加給為
      之。依本件被上訴之薪資條所示，僅有本薪及伙食費，並
      無主管或職務加給付，已如前述，已難認被上訴人一旦不
      任職副主管時，即應予減薪，上訴人復未能提出其公司薪
      資計算標準及減薪前之依據與減薪之比例供本院參酌，被
      上訴人主張此部分薪資為不利之變更，即堪採信。雖上訴
      人辯稱：上訴人早已告知調整被上訴人薪資，其未曾異議
      ，此由93年1月28日被上訴人發予主管施碧蓮電子郵件中
      斥責施碧蓮可證（見原審卷第186頁），被上訴人已同意
      薪資調整云云。但查，前揭電子郵件記載「施主管：減薪
      是資遣的開始，不懂的話自己去看法條。」等語，依此內
      容，難認被上訴人已同意減薪；上訴人此部分抗辯，並不
      足取。
    6.查被上訴人職務調動於92年7月31日即向證人施碧蓮口頭
      請辭副主管，經施碧蓮於92年11月10日簽請核示，由總經
      理左麗玲於同年月12日批示核可，有上訴人於原審提出之
      簽呈可證（見原審卷第35頁），上訴人亦自承：為配合年
      關將屆，被上訴人職稱及薪資調整延後至年終考核後始一
      併調整等語（見本院卷第20頁），則上訴人既對被上訴人
      職務與薪資調降，表示於年關過後才為之，並於93年2月6
      日發給薪資條時而減薪，已知上訴人於斯時始能確實知悉
      上訴人減薪，是其於同年月8日以存證信函通知上訴人終
      止契約（見原審卷第9至11頁），並經上訴人收受，尚未
      逾勞動基準法第14條第2項30日除斥期間限制，其終止自
      合法。
    7.綜上，上訴人調降被上訴人薪資，違反兩造間勞動契約，
      被上訴人依勞動基準法第14條第1項第6款規定終止契約，
      並依同條第4項、第17條規定請求資遣費，應屬有據。
（二）被上訴人得否請求資遣費、短發薪資：
    1.查被上訴人自86年11月27日起任職上訴人公司，惟證券業
      自87年3月1日起始公告適用勞動基準法，而被上訴人未依
      勞動基準法第84條之2規定，就上訴人適用該法前年資有
      無協商及可資適用之工作規則舉證，是被上訴人適用勞動
      基準法後之年資應自87年3月1日起算，至93年2月8日通知
      上訴人終止契約時止，其任職年資為5年11月又7日。
    2.被上訴人主張：其任襄理職時，每月薪資42,500元，93年
      2月5日減薪為38,000元，該減薪未經其同意，上訴人短發
      93年1月份薪資4,500元、2月份薪資1,552元，計6,437元
      等情。
      (1)惟查，被上訴人提出之薪資清單其於92年8月至12月任
        襄理之本薪為40,700元，93年1月份本薪為36,200元，
        相差4,500元。
      (2)其於93年2月8日終止契約，當月份僅工作8日，本薪應
        為10,853元（(40,700÷30 )×8=10,853）、伙食費
        為240元（(1,800÷30)×8= 240）、加班費211元，合
        計11,304元。上訴人已給付12,677元，是故93年2月份
        上訴人無短發薪資。
      (3)依上所述，上訴人應再給付93年短發薪資4,500元。
    3.被上訴人主張：其離職前6個月薪資總計326,425元、平均
      工資為54,404元云云。惟查，
      (1)被上訴人於93年2月8日通知上訴人終止契約，其終止契
        約前6個月內所得工資總額，是應回溯至92年8月9日起
        計算。依被上訴人之薪資清單（見原審卷第12至20頁）
        顯示，
        其於93年8月份薪資為43,516元（本薪40,700元、伙
          食費1,800元、加班費1,016元），扣除其自92年8月1
          日至月8日薪資11,604元（(43,516÷30)×8=11,604
          ），其在8月薪資為31,912元。
        被上訴人於92年9月至12月份薪資清單，亦顯示其各
          月本薪為40,700元、伙食費1,800元，僅各月之加班
          費不同，依序92年9月份44,784元、92年10月份薪資
          為43,882元、92年11月份薪資為44,615元、92年12月
          份薪資為43,177元。
        至93年1月份被上訴人本薪減為36,200元，仍應按其
          92年12月份以前本薪40,700元計算，其該月份薪資
          42,701元（本薪40,700+伙食費1,800+加班費201=
          42,701）、93年2月份薪資，依前述為11,304元。
      (2)被上訴人離職前6個月薪資總額為262,375元（31,912+
        44,784+43,882+44,615+43,177+42,701+11,304=
        262,375），平均工資為42,779元（(262,375÷184)×
        30=42,778.53，元以下四捨五入）。依勞動基準法第17
        條規定，上訴人年資為6個基數（87年3月1日至92年2月
        8日），應給付被上訴人資遣費256,674元（42,779×6=
        256,674）。
    4.上訴人主張：伊所發之伙食費具有恩給性給與性質，而加
      班費係依實際情形多寡而給與，非經常性給付，均不應加
      入資遣費計算依據云云。惟依前揭薪資清單顯示，伙食費
      部分，被上訴人每月均受領1,800元，為上訴人以其名義
      支付予每位員工之經常性支出，金額固定，此據上訴人訴
      訟代理人陳述在卷（見本院卷第89頁），並非按被上訴人
      出勤日而逐一計算，可推知給與之目的是為補貼上訴人當
      月出勤之伙食，應非恩給性給與。又加班費係屬雇主因勞
      工延長工作時間，依其延長工時給付工資，因之須有勞工
      在延長工時勞務支出始能交換該加班費給付，僅視每日業
      務量而為不同之延長工時，因此仍屬工資，上訴人此部分
      主張，並不足採。
（三）被上訴人請求上訴人請求給付襄理職稱在職證明是否有據
      ：
    1.被上訴人主張：其於93年2月6日即申請在職證明書，但上
      訴人於同年3月10日開立之在職證明書未蓋公司印信無效
      ，遲至93年4月14日發給在職證明書，然將其最後服務階
      段記載為高級專員，而非原襄理職，記載不實違反勞動基
      準法第19條雇主應發給正確在職證明書規定，並造成其損
      害等情。
      上訴人辯稱：被上訴人因辭任副主管而調整為專員職，伊
      已依法發給在職證明書，並無不實記載等情。
    2.如前所述，被上訴人係自行主動請辭財務部副主管職，則
      上訴人調整其職稱不論為專員或高級專員，以符合其職務
      ，並無違法之處。又依證人龔英璿於前之證述：財務部副
      主管職位並無制式規定等語，因之，襄理職稱並非固定不
      變，上訴人因職位調動關係，將被上訴人職稱由襄理改為
      高級專員，兩者間有何差異，如何認定為不利之職稱更改
      ，造成其何類損害，被上訴人均未舉證證明，是以上訴人
      按調動後新職稱填載在被上訴人名義下之在職證明書（見
      原審卷第53頁），並無不實記載，被上訴人亦不否認其已
      收到上訴人核發之上開證明書（見原審卷第26頁）其據民
      法第227條之規定，請求核發記載原職襄理職稱之證明，
      即屬無據。
    3.原審於判決書「法院判斷：第五項」載明「本件被告違法
      調動原告職位前，原告之職等為襄理，則依上說明，原告
      （即被上訴人）請求被告（即上訴人）給付原襄理職稱之
      服務證明，自屬有據」等語，因之原審已於判決理由欄中
      記載上訴人應給上訴人職位調動後仍記載襄理職稱之在職
      證明書。但主文欄漏未記載，應屬判決更正事項。上訴人
      就此不利部分提起上訴，並非無據。
五、本件兩造關於附帶上訴爭執應經本院審酌者為：(一)附帶上訴
    人請求將中秋獎金、年終獎金等列入工資是否有據？(二)附帶
    上訴人得否以上訴人再次投保勞工保險侵害人格權，請求精
    神上損害賠償？(三)附帶上訴人請求給付93年2月份短薪資是
    否有據？
    茲分述之：
（一）附帶上訴人請求將中秋獎金、年終獎金等列入工資是否有
      據：
    1.附帶上訴人主張：依附帶被上訴人公司目工作規則第33條
      規定正式任用員工每年原則上支薪14個月等情，因此92年
      間所發給中秋獎金21,250元與93年1月間年終獎金42,500
      元均屬工資，應加入平均工資計算云云。
    2.按勞動基準法第2條第3款關於工資之規定，定義為勞工因
      工作而獲得之報酬。因此勞工以其提供之勞務交換雇主給
      付之報酬，是為勞務之對價性；而中秋獎金、年終獎金為
      雇主在特定節慶給予勞工之報償，目的為激勵員工工作士
      氣，勞動基準法對此並未強制雇主必須給付，是故此項給
      付為雇主在法律規定以外之額外給付，為恩給性給與，並
      非勞動基準法第2條第3款所定之工資內容。依勞動基準法
      施行細則第10條第2款、第3款規定，亦將中秋獎金、年終
      獎金排除為經常性給與項之外。附帶被上訴人公司工作規
      則雖為如上之規定，但係原則上支薪14個月，非以14月年
      固定年薪作為其與所有員工訂立勞動契約之依據，仍應就
      其給付內容之性質而定。附帶上訴人主張中秋獎金與年終
      獎金應計入平均一節，並不足採。
（二）被上訴人得否以上訴人再次投保勞工保險侵害人格權，請
      求精神上之損害賠償：
    1.附帶上訴人主張：其自93年2月8日以存證信函終止契約，
      上訴人仍逕自於93年3月5日至3月18日為被上訴人再次投
      保勞工保險，係假冒其名義加保，使其就業就學因此不實
      資料產生不便，侵害其人格權；嗣其於本院再追加主張，
      此次加保勞工保險，使其無法請領失業給付，為此依依民
      法第227條之1規定，請求精神上損害賠償108,808元云云
      （見本院卷第36頁反面、第68頁反面）。
      附帶被上訴人辯稱：不同意附帶上訴人之失業救濟受損害
      之追加主張，又其於曠職後向台北市勞工局申請調解，伊
      依勞資爭議處理法規定為其加保勞工保險負擔所有勞保費
      用，並無冒名投保等語（見本院卷第43頁反面)。
    2.按不變更訴訟標的，而補充或更正事實上或法律上之陳述
      者，非為訴訟標的之變更或追加，民事訴訟第256條著有
      規定，依同法第436條之2第2項準用第463條規定，為簡易
      訴訟第二審訴訟程序準用之。附帶上訴人雖於本件追加主
      張因附帶被上訴人加保勞工保險使其無法請領失業救濟保
      險等情，惟其請求賠償聲明與主張訴訟標的並未變更，是
      無訴之追加與變更情事，應係屬前述充事實上之陳述，應
      予准許。
    3.按民法第227條之1規定民法第227條之1規定，係以債務人
      不履行債務致債權人之人格權受侵害而準用民法侵權行為
      規定為要件。惟本件附帶被上訴人為其加保，乃以勞動契
      約存在為前提，且須負擔保險費，並不符合前述債務不履
      行之規定；且兩造勞資爭議調解日為93年3月9日，因雙方
      歧見過大而調解不成立，有附帶上訴人提出之調解紀錄可
      證（見原審卷第27頁），是附帶被上訴人加保行為在雙方
      之勞資爭議期間進行。依勞資爭議處理法第7條規定：「
      勞資爭議調解期間，資方不得為終止契約或其他不利於勞
      工之行為」，是以附帶被上訴人加保，亦無違反上開規定
      。
    4.再者，附帶上訴人亦僅認因加保行為妨礙其進行失業救濟
      權利等，但所稱失業救濟內容為何，並無證明。如係失業
      保險則為其與保險人間之契約關係，其與保險人間之債權
      關係，如為第三人加以侵害，亦屬侵權行為法規範，非民
      法第227條之1所稱債務不履行行為。因此，附帶上訴人請
      求賠償精神上損害，並非有據。
（三）附帶上訴人請求給付93年2月份短薪資是否有據：
    1.附帶上訴人主張：依93年2月份薪資清單顯示，其因其他
      扣款達24,896元，惟其從未積欠附帶被上訴人該月份任何
      款項云云。
    2.查附帶上訴人93年2月分薪資清單顯示，其該月全月份薪
      資即本薪36,200元、伙食費1,800元、加班費211元等（見
      原審卷第12頁），附帶上訴人於93年2月8日通知終止契約
      ，附帶被上訴人自須將其未出勤之薪資扣附，是該月份附
      帶被上訴人未短發薪資，附帶上訴人此部分請求，並非有
      據。
六、綜上所述，被上訴人主張上訴人未經其同意而調降薪資，為
    違反勞動契約，應為可取。上訴人抗辯係其自動請調，已經
    其同意而調動職位與降薪，並不可採。附帶上訴人主張其離
    職時平均工資應加計中秋獎金、年終獎金，與不實加保勞工
    保險與請領93年2月份被扣薪資等，均不足取。從而，被上
    訴人本於勞動契約請求上訴人給付93年1月份短發薪資4,500
    元、本於勞動基準法第14條第4項、第17條請求上訴人給付
    資遣費256,674元，計261,174元（4,500+256,674=261,174
    ）為有理由，應予准許。逾此範圍為無理由，不應准許。被
    上訴人本於勞動基準法第19條請求給付記載調動職務後仍為
    襄理名義在職證明書、本於勞動契約給付93年2月份短發薪
    資，則無理由，不應准許。原審判命上訴人應給付資遣費
    262,675元、93年1月份短發薪資4,500元及記載襄理職稱之
    在職證明書，而駁回被上訴人其餘之訴。關於原審判命上訴
    人給付資遣費逾256,674元部分及記載襄理職稱之在職證明
    書，尚有未合。上訴意旨指摘原判決此部分不當，求予廢棄
    改判，為有理由。至於上開應准許部，分原審為被上訴人勝
    訴之判決，於法即無不合，上訴意旨指摘原勝訴部分不符，
    即屬無據，此部分上訴，應予駁回。又被上訴人即附帶上訴
    人請求將年終獎金、中秋獎金併入薪資、附帶被上訴人即上
    訴人為其加保勞工保險應賠償精神上損害及補發93年2月份
    薪資等，難謂正當。原審為其敗訴判決，並無違誤，其就此
    部分指摘原判決不當，求予廢棄改判，亦為無理由，不應准
    許。
七、據上論結論：本件上訴為一部有理由、一部無理由，被上訴
    人之附帶上訴為無理由，依民事訴訟法第436條之1第3項、
    第450條、第449條第1項、第79條、第78條，判決如主文。
中    華    民    國    95    年    6     月    7     日
                  勞工法庭審判長法  官  黃莉雲
                                法  官  賴錦華
                                法  官  李維心
以上正本係照原本作成
不得上訴。
中    華    民    國    95    年    6     月    7     日
                                書記官  詹雪娥


司法院資訊處製作；財團法人民間司法改革基金會備份。
